臺灣高等法院刑事判決　　　　　　　 100年度上易字第1350號
上　訴　人
即　被　告　賴明燦
選任辯護人　盧國勳律師
　　　　　　許中銘律師
上列上訴人因妨害自由案件，不服臺灣臺北地方法院100 年度易
字第658 號，中華民國100 年4 月29日第一審判決（起訴案號：
臺灣臺北地方法院檢察署99年度偵字第26492 號），提起上訴，
本院判決如下：
    主  文
上訴駁回。
    事實及理由
一、本案經本院審理結果，認第一審以被告賴明燦犯刑法第304
    條第1 項之強制罪，處拘役10日，如易科罰金，以新台幣10
    00元折算一日，緩刑2 年，經核認事用法，並無違誤，量刑
    亦稱妥適，應予維持，並引用第一審判決書記載之事實、證
    據及理由（如附件）。
二、上訴人即被告賴明燦上訴意旨略以：系爭水瓶原係放置在臺
    灣菸酒公賣局總局門口台階樑柱凹槽，並非如告訴人所稱放
    置在木箱上，且瓶身並無書寫告訴人之姓名；又依告訴人所
    述該木箱既係其執行勤務放置物品所用，則箱內物品當與其
    公務有關，如水瓶當時係放置在木箱上，被告拿取時，告訴
    人應會趨身上前阻止，然告訴人當時並未為之，可見其所稱
    水瓶係放木箱上，應非屬實。再被告於拿取水瓶前曾詢問是
    否為告訴人所有，然告訴人並無回應，被告如確有強制故意
    ，又何須詢問告訴人？被告取去水瓶之時間僅約5 分鐘，以
    此短暫時間應無妨害告訴人行使權利或執行勤務，此由告訴
    人證述其當時仍繼續站哨，並加強監控被告的行為舉止等語
    ，即可得見。再被告倘有妨害告訴人行使權利之行為，則事
    關重大，告訴人應會詳載於執勤時之哨兵日誌，以供保存記
    錄之用，但告訴人並未為之，其既輕忽此事，可見告訴人之
    權利並無因該5 分鐘之經過而受有妨害。再依勘驗警員蒐證
    光碟內容，被告拿取水瓶後係以正常腳步離開，並無快步離
    去之情，及告訴人並未向員警表示該水瓶係其所有，可證被
    告主觀上係認為該水瓶係廢棄物而取之。被告係因檢舉違規
    停車而與執勤員警吳文德曾有過節，難期其執法公允等語。
三、經查：憲兵邱政良所有裝有飲用水之寶特瓶水瓶，原係放置
    在臺北市○○區○○路一段4 號臺灣菸酒公賣局總局正門口
    第8 號崗哨前木箱上，以備其執勤時口渴飲用，該水瓶瓶身
    有書寫「邱政良」三字等情，已據證人邱政良於原審證述在
    卷（見原審卷第28、29頁），並有水瓶之照片在卷可稽（見
    偵卷第31頁）；而被告取走該水瓶時，邱政良有向被告說「
    不要拿我的水」，當時二人相距僅約二步遠，亦經證人邱政
    良證述在卷（見原審卷第29頁背面、30頁）；再被告取走水
    瓶後，即往（總統）官邸2 號門方向走去，經邱政良向協管
    中心通報，由當時在官邸2 號門執勤之警員吳文德上前攔阻
    ，吳文德一再追問被告為何拿走阿兵哥的水瓶？然被告右手
    拿水瓶，雙手置於背後，不理會吳文德，仍持續往前走等情
    ，亦有警員吳文德拍攝之蒐證錄影光碟可佐，並經本院勘驗
    屬實，有勘驗筆錄在卷可稽（見本院卷第39、40頁）；又被
    告經警員吳文德攔阻後，其後自行折返原處，將水瓶放回木
    箱上等情，亦經被告自承在卷（見本院卷第23頁、第61頁背
    面）。綜合上開事證，足證被告明知案發現場8 號崗哨木箱
    上書寫有「邱政良」姓名之水瓶，係執勤哨兵邱政良所有，
    仍在邱政良面前故意拿取之，邱政良雖出言阻止「不要拿我
    的水」，被告亦不為所動，經邱政良通報協管中心，由警員
    吳文德上前攔阻，被告仍不予理會，嗣被告自行折返將所拿
    取之水瓶置回木箱等事實，乃甚明確，被告辯稱其係在臺灣
    菸酒公賣局樑柱凹槽處，誤以為是廢棄物而取走云云，顯為
    犯後卸責之詞，不足採信。又被告經常在官邸警戒區逗留，
    除為被告坦承一個月平均4 、5 次（見偵卷56頁）外，並經
    證人邱政良證述：被告會開車停放在財政部的南昌路正門口
    ，然後人就下車，有時候會在我們官邸用走路的方式繞一圈
    ，案發前見過被告5 次等語（見原審卷第25頁背面、第26頁
    背面），及警員吳文德蒐證時見被告即直呼其姓名，即可得
    見擔任官邸警戒之軍警人員對於被告之熟悉程度。而被告出
    現官邸有挑釁、捉弄執勤哨兵之行為，亦據證人邱政良供述
    ：希望被告誠心向我道歉，被告不要在我們崗哨附近故意走
    動，找我們麻煩及挑釁（見偵卷第53頁）；我希望他跟我和
    解，私下和解就好了，我希望被告答應我不要再捉弄我們哨
    兵就好了，沒有其他條件等語（見原審卷31頁），且觀之被
    告於偵查時所簽切結書亦載明「具結人爾後不再出現博愛禁
    制區，如出現及對哨兵挑釁或總統寓所週邊配備有打擊或對
    長官有叫囂的行為動作，邱先生會立即通報員警，將具結人
    帶走」（見偵卷第60頁），於原審所簽和解書「被告賴明燦
    ... 承諾不再至寓所捉弄憲兵」等詞（見原審卷第38頁），
    即可得證。被告於案發前既經常出現在案發地點，其對於當
    地之環境及憲兵執勤時應遵守之事項應甚為瞭解，加以被告
    前有捉弄、挑釁執勤憲兵之情，則被告在邱政良面前故意取
    走其置放在木箱上之水瓶，其有不讓邱政良喝水而妨害邱政
    良行使權利，故意取走其裝有飲用水水瓶之犯意，可以認定
    ，所辯無妨害自由故意云云，不足採信。至於證人邱政良雖
    未將被告取走其水瓶之事，於執勤時記載於哨兵紀錄簿內，
    然邱政良於哨兵交接時，有將上開情事告知接班之哨兵，由
    該接班哨兵記載於哨兵紀錄簿內等情，亦據證人邱政良證述
    在卷（見原審卷第27頁），被告辯稱邱政良本身未為記載，
    其既輕忽此事，可見被告拿走水瓶短短5 分鐘，並無妨害其
    行使權利云云，亦無可參。綜上事證，被告犯刑法第304 條
    第1 項強制罪，事證明確，被告仍執前詞，否認犯罪，提起
    上訴，為無理由，應予駁回。
據上論斷，應依刑事訴訟法第368條、第373條判決如主文。
本案經檢察官劉異海到庭執行職務。
中    華    民    國  100     年    10    月    25    日
                  刑事第八庭  審判長法  官  林恆吉
                                    法  官  王偉光
                                    法  官  黃斯偉
以上正本證明與原本無異。
不得上訴。
                                    書記官  王宜玲
中    華    民    國   100    年    10    月    26    日

附件：
臺灣臺北地方法院刑事判決              100年度易字第658號
公  訴  人  臺灣臺北地方法院檢察署檢察官
被      告  賴明燦  男  52歲（民國○○年○月○○日生）
                    身分證統一編號：Ｚ000000000號
                    住臺北市中正區○○○路○段55巷26號
                    4樓
選任辯護人  盧國勳律師
            許中銘律師
上列被告因妨害自由案件，經檢察官提起公訴（99年度偵字第
26492號），本院判決如下：
    主  文
賴明燦以強暴妨害人行使權利，處拘役拾日，如易科罰金，以新
臺幣壹仟元折算壹日。緩刑貳年。
    事  實
一、賴明燦因居住地點即臺北市中正區○○○路○段五五巷二六
    號四樓鄰近臺北市中正區○○○路總統官邸，時常自其上開
    住處出發，繞行總統官邸附近如重慶南路、南昌路、南海路
    、湖口街、公園路、愛國東西路及羅斯福路等周邊道路運動
    ，對於總統官邸周邊均有便衣憲兵在該處站崗值勤維安之情
    形，知之甚稔。於民國九十九年十一月十七日晚上十時五十
    分許，行至臺北市○○區○○路一段四號臺灣菸酒公賣局總
    局正門口第八號崗哨前時，明知設置在該崗哨處之木箱，係
    為各個崗哨便衣憲兵放置值勤所需物品之用，而木箱上所放
    置業已開封，且寫有「邱政良」姓名之礦泉水一瓶，則係該
    時站立在第八崗哨木箱旁約五步遠值勤之便衣憲兵邱政良所
    有，並非他人棄置在該處之物，竟萌生妨害他人行使權利之
    犯意，故意詢問邱政良該瓶水是否係邱政良所有，經邱政良
    明確告知該瓶礦泉水係渠所有後，仍趁邱政良所站位置距離
    放置該瓶礦泉水之木箱約二步遠，且依規定值勤時不得與民
    眾有身體接觸之規定，不及亦不能出手阻止之情形下，當場
    以對物施以強制力之方式即強行取走該瓶礦泉水之強暴手段
    ，強行取走邱政良所有放置該木箱上之礦泉水一瓶，經邱政
    良上前出聲喝令勿取走渠所有之礦泉水後，賴明燦仍置之不
    理，快步往南昌路、公園路與湖口街交接處之總統官邸二號
    門方向離去。嗣經邱政良立即以無線電通報中心處理，經在
    總統官邸二號門處值勤員警當場制止賴明燦離去予以查獲，
    賴明燦始將該瓶礦泉水放回木箱上，此以方式妨害邱政良行
    使該瓶礦泉水所有權之權利，前後約五分鐘。
二、案經邱政良訴由臺北市政府警察局中正第二分局報請臺灣臺
    北地方法院檢察署檢察官偵查起訴。
    理  由
一、訊據被告賴明燦矢口否認涉有上開妨害自由犯行，辯稱：該
    瓶礦泉水係放置在樑柱中間，而非木箱上，且係誤認該瓶礦
    泉水為廢棄物，始出手取走該瓶礦泉水，證人邱政良並未表
    示該瓶礦泉水係渠所有云云。然查：
  (一)上開犯罪事實業據證人邱政良於本院審理時證稱：「被告從
    湖口街南往北的方向往我的方向走過來，經過我的旁邊，上
    面有一個木箱，木箱上面有一瓶水，然後被告問我那瓶水是
    不是我的，我說是我的，之後被告就把我的水壺拿走，我跟
    他說不要拿，他還是不聽我的指示就把它拿走，他把我的水
    拿走之後，我馬上用無線電通報中心，我的正前方官邸的二
    號門那裡有一個員警，他聽到我的無線電通報，就立刻過來
    制止被告。」、「（你放礦泉水的木箱，離你的身邊多遠？
    ）大約五步路，就是我走五步遠。」、「（你確定你有告訴
    被告礦泉水是你的，請他不要拿走嗎？）我確定。」、「（
    被告拿了礦泉水之後，如何行進？）他加快腳步的往公園路
    跟湖口街交接處的二號門的方向走，那裡也是南昌路跟湖口
    街、公園路的十字路口。」、「（以你和被告拿走礦泉水的
    木箱的距離，你的音量是否有大到被告一定聽的見？）有。
    」、「（當你告訴被告礦泉水是你的請他不要拿走後，他如
    何反應？）不聽我說的，一句也不講他就拿走了，他沒有回
    話。」、「（既然他沒有回話，你如何確定他一定有聽到你
    說礦泉水是你的這件事情？）因為我跟他說那是我的，我已
    經說了兩次，而且我在說的時候他有看我。」、「‧‧‧他
    是經過的時候就拿走，他沒有停下來，他問我這是不是我的
    水的時候他人已經走到木箱旁邊了，就在木箱的旁邊，沒有
    距離木箱有一步遠或兩步遠，被告問完我之後，我說那是我
    的水，被告停頓了大約五秒鐘就站在木箱旁邊，然後就把水
    拿走了。」、「（你有無上前？）有。」、「我是往前大概
    走了兩步，我離被告大約也是兩步的距離。」、「木箱上就
    只有水而已，但是木箱裡頭的東西我不能透露。」、「那是
    我在站哨之前自己在營區用已經開過的寶特瓶裝的水。」、
    「（你有在上面做何記號嗎？）簽我的名字。」、「（後來
    被告有無把水放回原位？）經過員警制止後才放回去。」、
    「（從被告把水拿走到放回去大概多久時間？）五分鐘。」
    等語綦詳（本院卷第二五頁至第二六頁反面、第二八頁）。
  (二)且以被告於本院審理時坦承：其近十年來，週末、週日外出
    運動時，因住所鄰近總統官邸之故，均係繞行總統官邸附近
    如重慶南路、南昌路、南海路、湖口街、公園路、愛國東西
    路及羅斯福路等周邊道路運動，其知在總統官邸週邊道路上
    均設有崗哨，由便衣憲兵站崗值勤，且在各個崗哨處所設置
    之木箱，係供便衣憲兵擺放值勤所需物品之用等語觀之（本
    院卷第三二頁反面、第三三頁），被告對於擺放在總統官邸
    週邊道路各個崗哨處所設置之木箱上或木箱內之物品，衡常
    當係在該處值勤之便衣憲兵所有之物，當知之甚稔，要無將
    之誤認為廢棄物之可能。若非無此，被告在本件案發時，逕
    行取走該瓶其認為係廢棄物之礦泉水即可，何來故意詢問證
    人邱政良該瓶礦泉水是否係渠所有之舉。況被告在經證人邱
    政良當場立即明確告知被告該瓶礦泉水係渠所有後，仍置之
    不理，強行取走該瓶礦泉水，業據證人邱政良證述如上，益
    徵被告明知該瓶礦泉水係證人邱政良所有，仍故意詢問挑釁
    證人邱政良甚明，其主觀上有趁證人邱政良所站位置距離放
    置該瓶礦泉水之木箱約二步遠，且依規定值勤時不得與民眾
    有身體接觸之規定，不及亦不能出手阻止之情形下，當場以
    對物施以強制力之方式即強行取走該瓶礦泉水之強暴手段，
    遂行其妨害證人邱政良行使對該瓶礦泉水所有權之目的，至
    為灼然。又所謂強暴行為，在論理解釋上，自不限於對人實
    施不法腕力，於被害人在場之情形下，對欲妨害被害人行使
    權利之標的，當場實施強制力，致生妨害被害人行使權利之
    效果之對物強暴行為，亦應包括在內。準此，被告在證人邱
    政良在場之情形下，出於妨害證人邱政良對該瓶礦泉水行使
    權利之犯意，違反證人邱政良之意願，當場對證人邱政良所
    有之物即該瓶礦泉水實施強制力，強行取走該瓶礦泉水之行
    為，已達強暴行為之程度，且以發生現實不法侵害證人邱政
    良法益之犯罪結果，亦堪認定。據此，足徵被告辯稱其所拿
    取之礦泉水係放置在上開臺灣菸酒公賣局總局正門口樑柱間
    ，而非放在設置該處第八號崗哨旁之木箱上，其誤認廢棄物
    ，並無妨害證人邱政良行使權利之故意云云，均係違實卸責
    之詞，不足採信。
  (三)此外，復有臺北市政府警察局中正第二分局搜索扣押筆錄、
    扣押物品目錄表各一份、證人邱政良所有之礦泉水照片三張
    、案發地點之監視錄影畫面翻拍照片五張附卷可稽（偵查卷
    第二一頁至第二四頁、第三一頁至第三四頁）。總此，被告
    上開妨害自由犯行，事證明確，應予依法論處。
二、核被告所為，係犯刑法第三百零四條第一項之以強暴妨害人
    行使權利罪。爰審酌被告犯罪之動機、目的、手段、妨害證
    人邱政良對該瓶礦泉水行使權利之時間甚短，僅約五分鐘，
    且在本院審理中，業與證人邱政良達成和解，向證人邱政良
    道歉，求得證人邱政良原諒，此業經證人邱政良於本院審理
    時陳述在卷（本院卷第三一頁反面），並有和解書一份在卷
    足憑、所生危害及於本院審理時雖否認犯行，然坦承有取走
    證人邱政良所有之該瓶礦泉水之事實，非全然不知悔改之態
    度等一切情狀，量處如主文所示之刑，並諭知易科罰金之折
    算標準。又被告未曾受有期徒刑以上之刑之宣告，此有臺灣
    高等法院被告前案紀錄表一份在卷可按，此次因一時失慮，
    致罹刑典，經此偵查及審理程序後，當能知所警惕而信無再
    犯之虞，本院認前所宣告之刑，以暫不執行為適當，爰併諭
    知緩刑二年，以啟自新。
據上論斷，應依刑事訴訟法第二百八十四條之一、第二百九十九
條第一項前段，刑法第三百零四條第一項、第四十一條第一項前
段、第七十四條第一項第一款，刑法施行法第一條之一，判決如
主文。
本案經檢察官郭力菁到庭執行職務。
中    華    民    國   100    年    4     月    29    日
                        臺灣臺北地方法院刑事第十五庭
                            法  官  吳麗英
上正本證明與原本無異。
如不服本判決應於收受送達後10日內向本院提出上訴書狀，並應
敘述具體理由；其未敘述上訴理由者，應於上訴期間屆滿後20日
內向本院補提理由書（均須按他造當事人之人數附繕本）「切勿
逕送上級法院」。告訴人或被害人如對於本判決不服者，應具備
理由請求檢察官上訴，其上訴期間之計算係以檢察官收受判決正
本之日期為準。
                            書記官  藍儒鈞
中    華    民    國   100    年    4     月    29    日
附錄本案論罪科刑法條全文：
刑法第三百零四條：以強暴、脅迫使人行無義務之事或妨害人行
                  使權利者，處三年以下有期徒刑、拘役或三
                  百元以下罰金。
                  前項之未遂犯罰之。